【裁判字號】    88,上訴,182
【裁判日期】    890413
【裁判案由】    傷害致死等
【裁判全文】
臺灣高等法院花蓮分院刑事判決            八十八年度上訴字第一八二號
    上   訴   人  臺灣台東地方法院檢察署檢察官
    上訴人即被告  乙○○
    選 任辯護 人  戊○○
右列上訴人等因被告傷害致死等案件，不服臺灣台東地方法院八十七年度訴字第四十
三號中華民國八十八年四月廿二日第一審判決( 起訴案號：臺灣台東地方法院檢察署
八十六年度偵字第三五０九號 )，提起上訴，本院判決如左：
    主  文
原判決撤銷。
乙○○共同傷害人之身體，因而致人於死，處有期徒刑捌年。
    事  實
一、乙○○前因竊盜等罪，曾在臺灣泰源技能訓練所（以下稱泰源技訓所）執行，而
    在該所受刑之期間擔任雜役之工作，與同監義舍之受刑人劉金銓平日相處不睦，
    竟於民國八十六年八月二十八日上午十時許，與該所內之人犯管理員庚○○，共
    同基於傷害適於日前違規之受刑人劉金銓之犯意聯絡，並達教訓警示其他受刑人
    之目的，乃由庚○○將經常違反所規之受刑人劉金銓（已上有腳鐐）帶出舍房，
    先命其做蛙跳、半蹲等消耗體力的處罰後，再將受刑人劉金銓帶進義二舍之大浴
    室內，令其在浴室內脫衣洗澡，旋即以另一雜役（甲○○）通知接電話為由隨之
    離去，而交給當時已在浴室內之洗衣雜役公差乙○○看管、處理，乙○○隨即藉
    故與當時已上有腳鐐之受刑人劉金銓引發口角、爭吵，進而趁隙將本擬遵令洗澡
    而已卸去身上衣物之受刑人劉金銓，施以暴力強將之按臥於地上，繼而拉起受刑
    人劉金銓之腳鐐，持用浴室內早已備妥之椅板木條，毆擊劉金銓之四肢及身體多
    處，嗣受刑人劉金銓因在不意料間突遭所內之雜役乙○○壓制、毆打，遂即奮力
    掙扎、反抗，乙○○則於劉金銓反抗時更施暴力，對於劉金銓之頭部、身體續予
    壓制並持用上開木板繼予毆擊，而以該木條對人體頭部、腹部等要害之處猛力毆
    打，足以造成傷重死亡之結果，為乙○○與庚○○所可預見。庚○○竟將劉金銓
    留置浴室內，任由乙○○猛力毆打。致使劉金銓當場受有臉部挫傷、左頸部硬腦
    膜下血腫、左頸部大腦瘀腫、左大腦下瘀腫、左下腹膜腔瘀血、胸前左第四肋骨
    骨折、右二、三、四肋骨骨折、右下腹膜腔淤血、左大腿股骨骨頸骨折、右大腿
    內側挫傷二０Ⅹ一０公分、左大腿外側挫傷二０Ⅹ一五公分、雙足挫傷各五Ⅹ五
    公分及四肢多處擦傷等之傷害後，管理員庚○○始跚跚來遲，進入浴室內，令乙○○停止毆打，並指示乙○○將已遍體是傷之受刑人劉金銓送回義舍之舍房內，
    惟此時之劉金銓，因為在其原擬洗澡卸去衣物之際即突遭人毆打、傷害及於反抗
    時耗盡力氣，且頭部及身體多處亦均已受傷（腹部亦有外傷，內臟也可能受毆）
    、顱內出血，驚魂難定，食欲全無，三日未思進食，致漸引發心肺衰竭，旋於同
    年八月三十一日晚上十一時許，於送醫之途中，終因急性之心肺衰竭而不治死亡
    。
二、案經被害人即死者劉金銓之父己○○訴由臺灣台東地方法院檢察署檢察官偵查起
    訴。
    理  由
一、訊之上訴人即被告乙○○矢口否認有前揭犯行，辯稱：「伊並未曾毆打被害人劉
    金銓，乃是因其主管庚○○，於案發後即劉金銓死亡後之當天深夜，把伊和幾個
    雜役都全部叫到浴室內，當著伊等之人的面前，詢問，看這件事要怎麼處理？，
    而當時在場之雜役有丙○○、甲○○、丁○○及另一個雜役但名字伊已不清楚，
    伊等幾人當時都沒有表態，但到了更深夜之後，其主管庚○○，就又到舍房來找
    伊，要求伊出面來頂下死者劉金銓被毆打成傷之部分事實，伊當時僅祇是雜役而
    已，亦跟死者劉金銓沒有什麼仇恨關係，也無任何權限能夠將受刑人劉金銓從舍
    房內帶出到舍房外加以毆打，受刑人劉金銓死亡後，主管庚○○來找伊之時，伊
    當時祇是以為，答應了主管庚○○之要求，由伊出面來扛下毆打劉金銓腳底之事
    情，伊頂多祇會成立傷害罪名，因為主管庚○○告訴伊，有關這部分之刑責不會
    很重，伊頂多只會被判處幾個月之徒刑而已，而且主管庚○○說他外面有關係，
    也會幫伊做處理，伊才會因為在不好意思拒絕情況下，出面來承擔有關於毆擊劉
    金銓腳底之傷害事實部分，但是實際上，毆打死者劉金銓的人，乃是主管庚○○
    ，當時主管庚○○有來帶伊跟另一名雜役丙○○過去，並且打開了庫房拿皮鞭，
    由主管庚○○抽打劉金銓的腳底，而伊跟另一名雜役丙○○，當時都僅僅是在旁
    邊戒護而已」云云。惟查：
  (一)同案被告陳志民（已另案經本院判處傷害罪刑在案），乃係早於八十六年八月二
    十七日晚上九時十五分許，與被害人劉金銓在舍房發生爭執之際，旋即為泰源技
    訓所之監管人員澎雲秋（中央台主任）從該所監視器上發覺而即到場制止，爾後
    ，陳志民與死者劉金銓，乃隨即被監管之人員於查訊後就分舍而居，劉金銓嗣後
    僅與另一舍友黃啟光共居一處，陳、劉二人之間即已無再發生任何爭執情事。而
    查，被告乙○○既是曾於檢察官偵訊之時，即已坦認其本人，曾經在死者劉金銓
    與陳志民二人發生爭執之翌日，即於八十六年八月二十八日上午十時許，在該所
    義二舍之大浴室內，有手持木板敲擊過劉金銓腳底之事實（詳參八十六年九月四
    日檢察官訪視泰源技訓所對乙○○之訊問筆錄），且查其所供述之此一情節，並
    經過證人庚○○，已分別於泰源技訓所政風室訪談時（詳參政風人員李正德於八
    十六年九月二日對庚○○訪談紀要）、檢察官偵查中（詳參八十六年九月三日檢
    察官訪視泰源技訓所對庚○○之訊問筆錄）及本院調查訊問時（詳本院八十七年
    七月十六日對證人庚○○之訊問筆錄），亦均予以供證屬實；又與本件前另一共
    同被告陳志民之陳述：伊與劉金銓分開舍房後，有再聽到劉金銓顯然是正在遭受
    他人毆、擊之哀豪聲（詳參陳志民八十七年七月十日答辯理由狀，附於本院八十
    七年度訴字第四三號刑事卷宗），及證人黃啟光之供證：「自二十八早上出去『
    運動』回來後，他就有站立不穩的情形，無法自己站立，偶而我是抱他站起來」
    （詳參八十六年九月三日檢察官訪視泰源技訓所對受刑人黃啟光之訊問筆錄，附
    於臺東地檢署八十六年度相字第二六二號相驗卷宗）等情，亦相符合。雖然被告
    乙○○於原審又翻異其前於檢察官偵訊中之供詞改稱：「實際上在當時，乃係由
    主管庚○○手持皮鞭，抽打死者劉金銓之腳底」（詳本院八十八年四月八日審判
    筆錄）等語，惟依本件死者劉金銓之解剖筆錄及驗斷書等有關於死者劉金銓生前
    受傷情形之報告資料，死者劉金銓之「腳底」部分，並無存有由他人以持用「皮
    鞭」擊打所造成之傷痕，頭面部多處外傷( 計左顴、額頭、顱頂( 左側 )等 )，
    右下腹挫瘀傷，四肢多處外傷，而於左顳部硬腦膜出血血塊五十公克，左顱頂部
    大腦瘀腫，左側大腦下瘀血，顱骨無骨折，胸前左第四肋骨骨折，右二、三、四
    肋骨骨折，左右下腹膜後腔均有出血，左大腿皮下及肋膜下大片血腫，左股骨頭
    骨折( 見相驗卷第二一一頁至第二一三頁、第一一五頁至第一九七頁解剖照片參
    照 )，足見被害人劉金銓確曾遭受被告乙○○持用木板之器物對之加以猛烈毆打
    ( 上開事實，經本院調閱陳志民等被訴傷害致死等一案全卷審認無誤，見本院八
    十八年度上更(一)字第八十三號一案全卷 )。
  (二)據證人庚○○於原審中證稱：「因為劉金銓與陳志民在同一舍房內發生爭吵時，
    是死者劉金銓先行動手毆打其舍友陳志民，於查問後發覺劉金銓的錯誤地方比較
    多，所以伊於翌日就處罰劉金銓做蛙跳、半蹲等消耗體力的處罰，在處罰時，劉
    金銓的身體上弄髒了，所以伊就帶他去洗澡，當時浴室內剛好放有一把椅子，被
    告乙○○正在浴室內洗衣服，適因為有一雜役甲○○來叫伊過去接電話，伊就離
    開了浴室，約隔有五分鐘之久，伊回到浴室內時，已經見到被告乙○○坐在劉金
    銓之身體上，手持著木板正在毆打劉金銓之身體」云云（詳原審卷八十七年七月
    十六日對證人庚○○之調查訊問筆錄）。惟再查，本件證人即人犯管理員庚○○
    ，對於受刑人劉金銓生前所為命做之蛙跳、半蹲等消耗體力之處罰，均尚不至於
    將受刑人即死者劉金銓的身體上弄髒，而如果確是在處罰劉金銓做半蹲的時候，
    劉金銓的腳有軟下去之情形，並且有倒下去二次之情事，或者是身上衣服因為在
    前一日，被幾位戒護受刑人即死者劉金銓及另一受刑人陳志民回舍房之管理員，
    於命二人做匍匐前進而弄髒（參證人庚○○八十七年七月二十三日陳報狀，附於
    本院八十七年度訴字第四三號刑事卷宗），則受刑人即死者劉金銓身體上所被弄
    髒的，亦應僅止於衣服而已，而監所管理人員殊不必要因為受刑中之人犯的衣服
    弄髒了，即應該要將受刑中之人犯帶到大浴室內洗澡；況根據庚○○前所證述之
    情節，本件死者劉金銓，乃確實是由主管員庚○○將之帶進去大浴室內，被告乙○○也是所內受刑人且尚須擔任雜役之工作，竟可於該一段時間內，又剛好能夠
    無事而優閒在大浴室內洗衣服（註：根據庚○○於泰源技訓所政風室訪談時之供
    證，則稱為是「公差」），而主管員庚○○將受刑人即死者劉金銓帶進去大浴室
    內以後，又恰剛好會有一個雜役甲○○即時來叫庚○○過去接電話而即離去，且
    當時之浴室內又巧放有一把椅子( 依規定不可放置椅子在浴室內，據庚○○供證
    在卷 )，又該把椅子之木板於當時亦恰可以適時拔起，而約隔有五分鐘主管員庚○○於接完電話後再回到大浴室內時，所見到之上有腳鐐受刑人劉金銓，卻是已
    經被所內之雜役即被告乙○○坐在身體上正持用木板加以毆打等等，其所證述之
    諸般情節，巧合連連，已足以彰顯出乙○○與監所管理員庚○○彼等二人間，於
    事前確已隱存有共同傷害劉金銓之犯意聯絡。而以椅子木板（長約五十餘公分，
    寬約六公分，厚約二公分，見相驗卷第一六四頁反面照片），猛烈朝人體之頭、
    胸腹部等要害處擊打，傷重足以致人於死亡，為眾所週知之事實，亦為被告乙○○及證人庚○○所可預知。庚○○竟將氣力已耗盡之被害人劉金銓留置於浴室內
    ，任令被告加以猛力毆打，致其傷重死亡，對於此種加重結果，應負其刑責。又
    據被告乙○○於原審供稱：「庚○○，於獲知受刑人劉金銓因傷死亡之後，即找
    尋伊及其他雜役，一同商討如何應付其事」等語。足見被告乙○○確有毆打被害
    人之情事，否則被告乙○○，若無任何出手傷害死者劉金銓之情事，其於當時既
    僅僅是泰源技訓所內之雜役，同也是屬於受刑人，則該監所內之人犯主管員庚○○，殊無急於找尋被告研商如何應付之必要，且於情理上，更無任何理由可以向
    其要求出面承擔本件傷害部分之罪責，被告乙○○自亦不可能無視於本案之刑責
    ，而同意庚○○所請，甘向檢察官反於事實坦承為其所犯之理。綜上所述，被告
    乙○○所辯稱伊無任何傷害劉金銓之犯行云云，顯係諉卸刑責之詞，不足採信。
    至於被告聲請訊問之證人丙○○、伍義輝、丁○○等人，其中證人徐富提到訊問
    結果，表示對本案並不知情云云( 見本院八十八年十月十九日訊問筆錄 )，證人
    伍義輝經囑託台灣台北地方法院訊問結果，亦表示不知情云云，亦有訊問筆錄在
    卷可憑，證人丙○○則經傳喚，無法送達，因事已明，自無再予傳訊之必要。又
    泰源技訓所監視錄影帶，經本院函調結果，以監視器主機因遭電擊無法監錄，亦
    有該所函在卷足憑，併予明。
  (三)查被害人劉金銓，係因遭被告乙○○毆打頭部及身體多處受傷（腹部亦有外傷，
    內臟也可能受毆見前述相驗卷所載）、顱內出血，而使食慾全無，三日未思進食
    ，致相繼引發心肺衰竭，終因急性之心肺衰竭而不治死亡，此亦有臺灣高等法院
    檢察署法醫中心（８６）高檢醫字第０七三四號鑑定書乙份在卷足憑，故被告乙○○所為傷害劉金銓之行為，核與被害人劉金銓之死亡結果間，自有相當之因果
    關係，此外，本件並另有被害人即死者劉金銓之解剖筆錄、解剖報告表、驗斷書
    、解剖照片及泰源技訓所義二舍大浴室內現場照片（附含被告於現場所持用之椅
    板木條全景）乙張在卷資以佐證，事證明確，被告右揭犯行洵已足堪認定，應予
    依法論科。
二、核被告乙○○所為，係犯刑法第二百七十七條第二項前段之傷害致死罪。被告上
    開所為之傷害死者劉金銓之行為，核與本件證人即泰源技訓所人犯管理員庚○○
    ，有犯意聯絡及行為分擔，應論為共同正犯，檢察官雖僅就被告乙○○之傷害事
    實部分而起訴，惟查被告傷害被害人劉金銓之事實係屬與他人共為之，且並尚有
    致使被害人劉金銓發生死亡之結果，而此等共同傷害及因此所發生被害人死亡之
    加重結果部分事實，均為檢察官本件起訴效力所及，本院依審判不可分之原則，
    自應併予審判。又檢察官起訴法條，應予變更。原審據以論科，固非無見。惟查
    原審未就被告與庚○○間如何就傷害致死亡加重結果，有何預見，加以明白認定
    ，並於理由加以說明，自有可議。被告上訴意旨否認犯罪，公訴人上訴意旨以原
    判決量刑過輕云云，各自指摘原判決不當，雖均無可取。惟原判決既有如上所述
    之不當，自應撤銷改判。爰審酌被告有犯罪前科，行為後又一再藉詞否認犯行，
    並無悔意及尚未與被害人家屬成立民事上和解( 事後由泰源技訓所人員賠償被害
    人家屬二百二十萬元，據己○○供明在卷 )等一切情狀，量處有期徒刑八年，以
    示懲儆。
據上論斷：應依刑事訴訟法第三百六十九條第一項前段，第三百六十四條，第三百條
，第二百九十九條第一項前段，刑法第二十八條，第二百七十七條第二款前段，判決
如主文。
本案經檢察官李土城到庭執行職務。
中      華      民      國      八十九      年     四     月    十三    日
                                    審判長法官  吳  鴻  章
                                          法官  黃  永  祥
                                          法官  莊  謙  崇
右正本證明與原本無異。
如不服本判決，應於送達後十日內，向本院提出上訴狀。其未敘述理由者，並應於提
出上訴狀後十日內向本院補提理由狀(須附繕本)。
                                        書記官  劉  夢  蕾
中      華      民      國      八十九      年     四     月    十五    日


司法院資訊處製作；財團法人民間司法改革基金會備份。
